【裁判字號】    97,上易,767
【裁判日期】    970507
【裁判案由】    詐欺
【裁判全文】
臺灣高等法院刑事判決                 97年度上易字第767號
上  訴  人
即  被  告  甲○○
選任辯護人  鐘耀盛律師
上列上訴人因詐欺案件，不服臺灣士林地方法院95年度易字第10
87號，中華民國97年1月18日第一審判決（起訴案號：臺灣士林
地方法院檢察署95年度偵緝字第432號），提起上訴，本院判決
如下：
    主  文
上訴駁回。
    事  實
一、甲○○為康侑企業有限公司（下稱康侑公司）、欣鋐實業有
    限公司（下稱欣鋐公司）之負責人，因經營不善，康侑公司
    及欣鋐公司於民國（下同）85年4月間起有大量之退票紀錄
    ，以致康侑公司於85年6月7日被列為拒絕往來戶，而欣鋐公
    司亦於同年8月3日經列為拒絕往來戶，其雖明知自己已陷於
    無清償債務能力之嚴重狀態，惟因需款週轉使用，竟基於意
    圖為自己不法所有之概括犯意，先於85年7月間某日，經由
    其兄周錦芳（已歿）之介紹而認識乙○○，並在臺北縣三重
    市○○路○段5巷32號2樓乙○○住處，持已經列為拒絕往來
    戶之康侑公司票號為JA0000000、發票日85年8月10日、面額
    新台幣（下同）50萬元之支票1紙供作擔保，致乙○○陷於
    錯誤，如數借予甲○○；數日後（尚在85年7月間），甲○
    ○承前揭詐欺取財之概括犯意，又拿已經列為拒絕往來戶之
    康侑公司票號為JA0000000、發票日85年10月30日、面額50
    萬元及資金明顯不足之欣鋐公司票號AP0000000、發票日85
    年10月18日、面額50萬元之支票各1紙，至乙○○上開住處
    ，欲向乙○○調借現金100萬元，致乙○○不疑有詐，亦如
    數借予甲○○100萬元，連同先前借得之款項共150萬元，悉
    數用以公司營運及週轉。嗣甲○○所交付之前揭3紙支票屆
    期提示均因拒絕往來戶而遭退票，其為應付乙○○索討借款
    ，乃簽發面額均為50萬元之本票3紙，然到期仍不獲兌現，
    乙○○至此始知受騙。
二、案經乙○○訴由臺北縣政府警察局汐止分局報請臺灣士林地
    方法院檢察署檢察官偵查起訴。
    理  由
一、按證人、鑑定人依法應具結而未具結者，其證言或鑑定意見
    ，不得作為證據，刑事訴訟法第158條之3定有明文。又所謂
    「依法應具結而未具結者」，係指檢察官或法官依刑事訴訟
    法第175條之規定，以證人身分傳喚被告以外之人到庭作證
    ，或雖非以證人身分傳喚到庭，而於訊問調查過程中，轉換
    為證人身分為調查時，此時其等供述之身分為證人，則檢察
    官、法官自應依同法第186條有關具結之規定，命證人供前
    或供後具結，其陳述始符合同法第158條之3規定，而有證據
    能力；若檢察官或法官非以證人身分傳喚而以告發人、告訴
    人、被害人或共犯、共同被告身分傳喚到庭為訊問時，其身
    分既非證人，即與「依法應具結」之要件不合，縱未命其具
    結，純屬檢察官或法官調查證據職權之適法行使，當無違法
    可言。而前揭不論係本案或他案在檢察官面前作成未經具結
    之陳述筆錄，係屬被告以外之人於偵查中向檢察官所為之陳
    述，本質上屬於傳聞證據，基於保障被告在憲法上之基本訴
    訟權，如已經法院傳喚到庭具結而為陳述，並經被告之反對
    詰問，前揭非以證人身分而在檢察官面前未經具結之陳述筆
    錄，除顯有不可信之情況者外，得為證據，並應於判決內敘
    明其符合傳聞證據例外之理由，最高法院96年度臺上字第35
    27號判決意旨可資參照。經查，本件告訴人乙○○係以告訴
    人之身分傳喚到庭接受檢察官之詢問，其身分既非證人，即
    與「依法應具結」之要件不合，嗣告訴人即證人乙○○於原
    審及本院審理時以證人身分到庭具結，並經被告之辯護人為
    交互詰問（見原審卷第32頁至36頁、本院卷第27至28頁），
    準此，告訴人乙○○既於原審及本院審理時經以證人身分為
    證，已足保障被告之對質詰問權，則前開審判外之陳述屬傳
    聞證據瑕疵，應已治癒，而綜觀全案資料，並未發現告訴人
    乙○○之陳述有何顯不可信之情況，本院審酌其陳述時之情
    況，認以其審判外之陳述作為本案證據並無不當，故認有證
    據能力，合先敘明。
二、訊據上訴人即被告甲○○矢口否認有何上開詐欺取財之犯意
    ，並辯稱：伊根本不認識乙○○，伊沒有向乙○○拿過錢，
    起訴的3張支票是伊在發票日前1個月所開的，伊是向伊大哥
    周錦芳借錢，至於他向誰借的，伊不知道，且伊有付利息給
    伊大哥，而上開3張支票都是在被列為拒絕往來戶前開的，
    本件伊沒有詐騙乙○○云云。
三、然查，前揭犯罪事實業據證人即告訴人乙○○迭於警詢、偵
    查及原審審理時指訴綦詳（見第11049號偵卷第6頁背面、第
    33頁背面，原審卷第32至36頁），復有上揭支票、存款不足
    退票單及本票等影本各3紙在卷可稽（見第11049號偵卷第19
    至23頁），而康侑及欣鋐兩家公司確均於85年4月起有大量
    之退票紀錄，嗣康侑公司於同年6月7日被列為拒絕往來戶，
    欣鋐公司亦隨後於同年8月3日被列為拒絕往來戶，以上各情
    ，均有臺灣票據交換所95年7月11日台票總字第0950006077
    號函檢附之康侑公司退票紀錄及同所95年7月26日台票總字
    第0950006517號函檢附之欣鋐公司退票明細等附卷為憑（見
    第432號偵卷第57至71頁、第80至90頁），參以被告於原審
    法院審理時亦自承：85年4月起因遭他人拖累，康侑及欣鋐
    兩家公司經營比較困難，所以乾脆讓票退票，且向乙○○借
    款都是開1個月的票等語（見原審卷第40頁），顯見被告明
    知其個人及公司財務均陷於困難，且週轉不靈，已無清償債
    務之能力，猶持已被列為拒絕往來戶之康侑公司支票及資金
    明顯不足之欣鋐公司支票向告訴人調借現金使用，其詐欺取
    財之意圖甚明。又告訴人乙○○於偵查、原審及本院審理時
    均一致陳稱：當時是被告的哥哥（周錦芳）帶被告來借錢，
    我不認識被告，被告的哥哥拜託我幫忙，我是看他哥哥的面
    子才借他錢（見第11049號偵卷第33頁背面、原審卷第17頁
    、本院卷第28頁）等語，顯見被告係由胞兄之介紹向告訴人
    借錢，而告訴人係信任被告胞兄即周錦芳，始借錢予被告之
    情甚明，被告辯稱本件是伊胞兄借的錢，伊不認識告訴人云
    云，乃為卸責之詞，不足採信。至被告及其辯護人均稱被告
    有支付利息，並無詐欺之犯意云云，惟查，被告雖有按月支
    付利息，然據告訴人於本院審理時證稱只收到2、3個月的利
    息，1個月大概9千元等語（見本院卷第27頁背面），則被告
    於明知其個人及公司財務均陷於困難之際，仍向告訴人開票
    借貸，已難謂無詐欺之犯意，且被告僅以支付2至3個月之利
    息以取信於告訴人，致告訴人陷於錯誤，而接連2次如數借
    予被告款項，自無礙於被告詐欺取財罪之成立。綜上，被告
    前開所辯各節，要屬事後卸責之詞，不足採信，其詐欺取財
    犯行堪以認定，應予依法論科。
四、按被告行為後，94年2月2日修正公布之刑法已於95年7月1日
    生效施行，其中第2條第1項「行為後法律有變更者，適用行
    為時之法律。但行為後之法律有利於行為人者，適用最有利
    於行為人之法律」之規定，係規範行為後法律變更所生新、
    舊法律比較適用之準據法，並非刑法實體法律，自不生行為
    後法律變更之比較適用問題，故刑法修正施行後，應適用該
    修正後之第2條第1項之規定，依「從舊、從輕」之原則比較
    新、舊法律之適用；又比較新舊法時，應就罪刑有關之共犯
    、未遂犯、想像競合犯、牽連犯、連續犯、結合犯，以及累
    犯加重、自首減輕暨其他法定加減原因（如身分加減）與加
    減例等一切情形，綜其全部罪刑之結果而為比較後，再適用
    有利於行為人之法律處斷，而不得一部割裂分別適用不同之
    新、舊法（最高法院24年上字第4634號、29年上字第964號
    判例意旨及最高法院95年度第8次刑事庭會議決議參照）。
    茲就本件新舊法比較結果敘述如下：
  (一)關於罰金刑：刑法第339條第1項詐欺取財罪，其法定刑有關
    罰金部分為（銀元）1,000元以下罰金。查刑法分則編各罪
    所定罰金刑之貨幣單位原為銀元，修正前刑法第33條第5款
    規定：「罰金：1元（銀元）以上。」，而依罰金罰鍰提高
    標準條例規定，就72年6月26日前修正之刑法部分條文罰金
    數額提高2至10倍，其後修正者則不提高倍數，並依現行法
    規所定貨幣單位折算新臺幣條例規定，以銀元1元折算新臺
    幣3元。修正後刑法第33條第5款規定：「罰金：新臺幣1000
    元以上，以百元計算之。」，刑法第33條第5款所定罰金貨
    幣單位經修正為新臺幣後，刑法分則各罪所定罰金刑之貨幣
    單位亦應配合修正為新臺幣，為使刑法分則編各罪所定罰金
    之最高數額與刑法修正前趨於一致，乃增訂刑法施行法第1
    條之1：「中華民國94年1月7日刑法修正施行後，刑法分則
    編所定罰金之貨幣單位為新臺幣。94年1月7日刑法修正時，
    刑法分則編未修正之條文定有罰金者，自94年1月7日刑法修
    正施行後，就其所定數額提高為30倍。但72年6月26日至94
    年1月7日新增或修正之條文，就其所定數額提高為3倍。」
    。從而，刑法修正後刑法分則編各罪所定罰金刑之最高數額
    ，適用刑法施行法第1條之1之規定後，並無不同，即對被告
    並無有利或不利之情形；惟修正後刑法第33條第5款所定罰
    金刑最低數額，較之修正前提高，自以修正前刑法第33條第
    5款規定有利於被告。
  (二)關於連續犯：被告行為後，刑法第56條連續犯規定，業經修
    正刪除，刑法第56條連續犯規定之刪除，雖非犯罪構成要件
    之變更，但顯已影響行為人刑罰之法律效果，仍屬法律有變
    更，依修正後刑法第2條第1項規定比較新、舊法結果，被告
    之行為時法律即修正前刑法第56條論以連續犯較有利於被告
    。
  (三)綜上，本件經綜合觀察全部罪刑比較之結果，依修正後刑法
    第2條第1項前段規定，適用修正前刑法第33條第5款、第56
    條之規定，對被告較有利，自應全部適用修正前刑法相關規
    定而為論科。
五、核被告所為，係犯刑法第339條第1項之詐欺取財罪。其先後
    2次詐欺取財犯行，時間緊接，方法相同，觸犯構成要件相
    同之罪名，顯係基於概括之犯意反覆為之，為連續犯，應依
    修正前刑法第56條之規定論以一罪，並依法加重其刑。原審
    以被告罪證明確，引用刑法第2條第1項、第339條第1項，修
    正前刑法第56條，刑法施行法第1條之1，中華民國96年罪犯
    減刑條例第2條第1項第3款、第7條之規定，並審酌被告另有
    詐欺犯罪前科，有本院被告前案紀錄表存卷可按，素行不良
    ，及其犯罪之動機、目的、手段、所詐得之金額高達150萬
    元，且從85年7月迄今10餘年，分文未還，所生危害非輕，
    犯後猶飾詞圖卸，毫無悔意等一切情狀，量處有期徒刑1年2
    月，並以被告犯罪時間在96年4月24日以前，雖於90年2月9
    日經臺灣士林地方法院檢察署發布通緝，惟於95年4月25日
    即為警緝獲，亦有該署90年2月9日士檢偵仁緝字第155號通
    緝書及臺北縣政府警察局瑞芳分局通緝案件移送書可稽，其
    在中華民國96年罪犯減刑條例施行（即96年7月16日）前經
    通緝，然於該條例施行前即為警緝獲，並無該條例第5條不
    得減刑規定之適用，依該條例第2條第1項第3款之規定，就
    被告之宣告刑減2分之1，並敘明被告於84年間另涉犯詐欺取
    財案件，業經原審法院於86年7月14日以86年度易字第233號
    判決被告連續犯詐欺取財罪，處有期徒刑5月，嗣被告不服
    ，提起上訴，復經本院於87年1月20日以86年度上易字第568
    4號撤銷原判決，仍判被告犯連續詐欺取財罪，處有期徒刑5
    月確定，有本院86年度上易字第5684號刑事判決及被告前案
    紀錄表可參，惟查，本案被告始終否認向告訴人乙○○詐借
    150萬元，且此犯行與被告前案犯罪時間即84年1月及同年4
    月，相距1年多，顯非基於概括犯意反覆為之，兩者尚無成
    立連續犯之餘地，是本案即不為前案既判力效力所及，自應
    就本案為實體之審理及裁判，認事用法並無不當，量刑亦屬
    妥適。被告上訴猶執上揭辯詞指摘原判決不當，均已指駁如
    上，為無理由，應予駁回。
據上論斷，應依刑事訴訟法第368條，判決如主文。
本案經檢察官丁樹蘭到庭執行職務。
中    華    民    國    97    年    5     月    7     日
                  刑事第十一庭審判長法  官  張連財
                                    法  官  楊照男
                                    法  官  洪光燦
以上正本證明與原本無異。
不得上訴。
                                    書記官  駱麗君
中    華    民    國    97    年    5     月    7     日


司法院資訊處製作；財團法人民間司法改革基金會備份。
